臺北高等行政法院判決
                                      99年度訴字第1349號
                                     100年4月7日辯論終結
原      告　姚志斌
訴訟代理人　蔡進良　律師
          　江榮祥　律師
被      告　國防部
代　表　人　高華柱（部長）住同上
訴訟代理人　徐克銘　律師
          　鄭凱威　律師
上列當事人間眷舍事件，原告不服行政院中華民國99年4 月22日
院臺訴字第0990096324號訴願決定，提起行政訴訟，本院判決如
下：
　　主  文
訴願決定及原處分均撤銷。
訴訟費用由被告負擔。
　　事  實
一、事實概要：
    被告以原告於民國（下同）63年6 月28日獲前陸軍總部工兵
    署（下稱工兵署）（63）械究署字第13356 號土地使用權同
    意（證明）書（下稱系爭同意書），於臺北市○○路○ 段現
    址（原臺北市○○區○○街○○○ 巷6 弄6 號）興建（整修）
    眷舍（下稱系爭眷舍）住用，嗣於68年奉國防部勁劭字第13
    248 號令核定配貸臺北市莒光新城眷舍，涉重複配舍權益，
    依國軍軍眷業務處理作業要點（下稱軍眷作業要點，原處分
    書誤載為國軍軍眷業務處理作業要點暨作業注意事項〈下稱
    注意事項〉）拾壹、二(一)規定，以98年8 月6 日國政眷服字
    第0980010888號函註銷系爭同意書，並收回國有土地。原告
    不服，提起訴願遭決定駁回，遂提起本件行政訴訟。
二、兩造聲明：
　　(一)原告聲明求為判決：1.訴願決定、原處分均撤銷。
                        2.訴訟費用由被告負擔。
　　(二)被告聲明求為判決：1.駁回原告之訴。
                        2.訴訟費用由原告負擔。
三、兩造之爭點：被告審認原告涉重複配舍權益，而以原處分註
    銷系爭同意書，是否適法？
    (一)原告主張之理由：
      1.被告98年8 月6 日國政眷服字第0980010888號函中註銷
        系爭同意書，核屬行政處分
        (1)按行政程序法第92條第1 項規定，本法所稱行政處分
          ，係指行政機關就公法上具體事件所為之決定或其他
          公權力措施而對外直接發生法律效果之單方行政行為
          。同法第96條規定，行政處分以書面為之者，應記載
          主旨、事實、理由及其法令依據，並表明其為行政處
          分之意旨及不服行政處分之救濟方法、期間及其受理
          機關。
        (2)本件中：
          被告以98年8 月6 日國政眷服字第0980010888號書
            函稱原告接受重複配舍權益之情形，依規定註銷系
            爭同意書，係針對「原告配住眷舍」此一公法上具
            體事件所為，且直接對原告發生法律效果，核屬行
            政處分無疑。
          再從原處分形式觀之，記載主旨、事實、理由、法
            令依據，並教示原告若不服，可提起行政救濟之方
            法，皆符合行政程序法第96條之規定。又者，行政
            院訴願審議委員會於訴願決定書中，並未就該98年
            8 月6 日國政眷服字第0980010888號書函定性為行
            政處分予以否認，顯示本件標的確屬行政處分。上
            旨業經原告訴訟代理人於準備程序以言詞陳明，且
            經被告當庭自認。
      2.原處分剝奪原告配舍權益，係以行政規則法規依據，明
        顯違反法律保留原則：
        (1)原處分註銷系爭同意書，並收回國有土地，所引用之
          法規依據係軍眷作業要點拾壹、二(一)規定。
        (2)訴願決定則引用以下法規認定，認定原處分合法：
          67年9 月9 日修正發布之國軍在臺軍眷業務處理辦
            法（下稱在臺軍眷處理辦法）第137 條規定：「眷
            舍分配，以一戶一舍為原則，當事人職務調動，或
            其眷屬擔任公教職已有眷舍者，不得重配或兼配。
            」
          修正發布之軍眷作業要點陸、二前段規定：「眷舍
            分配、權益交換、轉讓，以一戶一舍為限，由本作
            業要點貳、一(二)所定之機關、單位核定。」
          軍眷作業要點拾壹、二(一)規定「對於重配眷舍之處
            理規定如下，當事人或軍眷不得請求任何補償或賠
            償：(一)配兩眷舍者，收回其後配之眷舍，如係改建
            之眷（國）宅，則收回先配之眷舍，或後建之眷（
            國）宅。．．．」
        (3)惟查：
          原告於63年間領有工兵署核發之國軍眷舍居住憑證
            ，乃國軍老舊眷村改建條例（下稱眷改條例）第3
            條所定義老舊眷村之原眷戶，享有同條例第5 條第
            1 項規定之承購依本條例興建住宅及由政府給與輔
            助購宅之權利，此乃法律規定賦與之權利，自不得
            以行政命令予以限制或剝奪（憲法第172 條、中央
            法規標準法第5 條第2 款、第6 條參照）。
          軍眷作業要點係自45年1 月1 日開始實施，核屬未
            經法律授權訂定之行政命令，本不得作為限制人民
            自由權利之依據；且67年9 月9 日修正發布之在臺
            軍眷處理辦法早已為86年1 月22日國軍軍眷業務處
            理辦法（下稱軍眷處理辦法）取代，後者又於91年
            12月30日廢止，依中央法規標準法第5 條第2 款及
            第21條第3 款、第4 款規定，自不得作為處分之依
            據。
          迄90年1 月1 日行政程序法實施後，上揭軍眷處理
            辦法亦因係被告依職權發布之行政命令，未經法律
            授權，依該法第174 條之1 規定，於91年12月31日
            失效，被告為延續各項軍眷權益與公產管理工作，
            爰依該法第159 條規定，以被告93年5 月14日勁勢
            字第0930006692號令訂頒行政規則即軍眷作業要點
            以利工作推展。
          62年8 月14日以（62）經撰字第2764號令修正發布
            之在臺軍眷處理辦法第56條、第139 條，並未規定
            「配兩眷舍」之法律效果。且上開在臺軍眷處理辦
            法或軍眷處理辦法核屬未經法律授權訂定之行政命
            令，業於91年12月30日廢止，依中央法規標準法第
            5 條第2 款及第21條第3 款、第4 款規定，自不得
            作為處分之依據。
          綜上，所謂軍眷作業要點既僅係被告依行政程序法
            第159 條規定訂頒之行政規則，原處分據以註銷系
            爭同意書，並收回國有土地，剝奪前開法律即眷改
            條例第3 條、第5 條第1 項規定之權利，已明顯違
            反法律保留原則。
      3.縱認軍眷作業要點未違反法律保留原則，本件事實亦不
        該當該要點拾壹、二(一)規定之「配兩眷舍」構成要件，
        自無從適用「收回先配之眷舍，或後建之眷（國）宅」
        之法律效果，被告自不得逕作成原處分收回原告系爭眷
        舍。
        (1)按在臺軍眷處理辦法係國防部於45年1 月11日以（45
          ）通甲字第003 號令訂定發布，迭經修訂。
        (2)按所謂「眷舍」，依在臺軍眷處理辦法第123 條及93
          年5 月14日修正發布之軍眷作業要點伍、二規定，係
          「由公款所建，及產權屬於國（公）有，分由各軍種
          單位管理或指定其所屬單位代管者」或「由公款所建
          產權屬國（公）有或奉准撥地自費興建者」。被告僅
          以「各軍種列單位對所屬冊列人員應即建立眷舍資料
          卡並分送各配貸戶權責單位」，即論定莒光新城屬於
          眷舍，顯屬率斷。
        (3)本件原告於63年奉准工兵署出具系爭同意書撥地自費
          興建（整修）眷舍住用，復於68年向臺北市銀行（下
          稱北市銀）辦國民住宅貸款購買莒光新城國宅一戶，
          則前開莒光新城國宅顯非「由公款所建，及產權屬於
          國（公）有，分由各軍種單位管理或指定其所屬單位
          代管者」或「由公款所建產權屬國（公）有或奉准撥
          地自費興建者」。
        (4)原告既係向北市銀代辦國民住宅貸款購買莒光新城，
          自亦與被告所稱國軍官兵購置住貸款基金無涉。有關
          權利享有或義務負擔，兩者既有不同，自不得論定為
          重複配舍。
        (5)判斷莒光新城之性質，應依被告67年9 月9 日（67）
          金銓字第3016號令修正發布之在臺軍眷處理辦法為準
          。該辦法第123 條規定：「本辦法所稱眷舍，係指由
          公款所建，及產權屬於國（公）有，分由各軍種單位
          管理或指定其所屬單位代管者為限」；第144 條規定
          ，配住眷舍之眷戶，向軍種單位建立「國軍眷舍管理
          表」，並配發眷戶「居住證」；第135 條、第136 條
          規定，眷舍之分配，係按照職務階級高低決定分配眷
          舍坪數之大小；依第125 條規定，眷舍修繕、維護與
          管理，國防部設有專責機關及預算執行負責辦理；國
          防部並在上開辦法中定有專章眷舍分配管理與眷村組
          織加以規制，眷戶對於眷舍不得任意為移轉、出租或
          抵押，否則註銷眷戶之居住身分。此外，據63年11月
          30日總統（63）台統(一)義字第5416號令修正公布之「
          房屋稅條例」第14條第2 款規定：「公有房屋供左列
          各款使用者，免徵房屋稅：．．．二、軍事機關部隊
          之辦公房屋及其官兵宿舍。」準此，列管眷戶之眷舍
          必須是公款所建且產權為公有，由被告設專責機關及
          預算執行修繕、維護與管理；列管眷戶皆領有「居住
          證」，且其所屬軍種亦列有「國軍眷舍管理表」；且
          眷舍居住人享受免徵房屋稅之規定。可知前開在臺軍
          眷處理辦法所規範眷戶類型特徵強調「產權公有」、
          「軍階分配坪數不同」、「政府管理」及「處分禁止
          」等事實或法律特徵。
        (6)原告係向北市銀代辦國民住宅貸款購買莒光新城國宅
          一戶，並依法繳納房屋稅，則該莒光新城應為國宅，
          其事實特徵即為「產權私有」、「管理自理」及「處
          分自主」，與眷舍迥然不同。
        (7)末按行政處分之內容要件必須合法，行政機關認事用
          法必須正確。查莒光新城是適用國民住宅條例（下稱
          國宅條例）辦理而非眷舍（其事實特徵不符「眷舍」
          規範類型特徵），是原告並無被告所稱重複獲配眷舍
          之情節，則本件事實亦不該當軍眷作業要點拾壹、二
          (一)規定之「配兩眷舍」構成要件，被告自不得以原處
          分收回原告系爭眷舍。詎被告對原處分構成要件事實
          之判斷結果與真相不符，未斟酌審查眷舍規範類型特
          徵之特徵與莒光新城事實特徵之不同，逕將案件事實
          與法規之構成要件涵攝不當而強為適用，乃註銷系爭
          同意書，可知原處分因認定事實有誤而違法，應予撤
          銷。
        (8)附帶一提，被告67年9 月9 日修正發布之在臺軍眷處
          理辦法第139 條規定：「國軍有眷無舍官兵申請輔導
          購宅，一人以一次一戶為限。」則本件原告是否有「
          申請輔導購宅」之事實？申請書何在？被告即須就此
          詳予查明，自不得僅以其片面製作之「配貸名冊」將
          原告列管，即據以逕論原告曾「申請輔導購宅」而違
          反前揭法規。
      4.縱認原告重複獲配眷舍，且認被告得依軍眷作業要點收
        回眷舍，亦應收回其後配之眷舍；原處分遽註銷系爭同
        意書，違反依法行政與有利與不利兼顧原則，構成裁量
        濫用。
        (1)依行政程序法第4 條所明定依法行政原則之實定法依
          據。同法第7 規定，行政行為應遵守比例原則；同法
          第9 條規定所謂照顧原則。另行政機關行使裁量權（
          包括決定裁量及選擇裁量）不得逾越法定裁量範圍，
          並應符合法規授權目的，同法第10條亦有明定，是裁
          量權行使若違反前開比例原則、照顧原則等一般法律
          原則，即構成不符法規授權目的之裁量濫用。
        (2)原告於63年獲系爭同意書供興建（整修）系爭眷舍住
          用，復於68年奉被告核定配貸莒光新城國宅一戶，是
          否屬於軍眷作業要點拾壹、二(一)規定「重配眷舍」或
          「配兩眷舍」之情形？已不無可議。
        (3)再者，軍眷作業要點拾壹、二(一)係規定「配兩眷舍者
          ，收回其後配之眷舍，如係改建之眷（國）宅，則收
          回先配之眷舍，或後建之眷（國）宅．．．」，則於
          規範效果上亦應以「收回其後配之眷舍」為原則，被
          告豈得以恣意註銷前配眷舍之土地使用權同意書？顯
          然違反上開規定。縱係符合上開後段規定（按本件原
          告63年獲配系爭眷舍於99年3 月開始進行改建），被
          告雖有「選擇裁量」權限，亦應遵守前揭比例原則等
          一般法律原則。
        (4)準上以論，原處分遽註銷前配系爭眷舍之系爭同意書
          ，顯然違反依法行政與有利與不利兼顧原則，已構成
          裁量濫用。
      5.縱認獲配63年系爭眷舍居住違法應予撤銷，原處分亦已
        逾得撤銷違法授益處分之2 年除斥期間，違反行政程序
        法第117 條、第121 條規定。
        (1)按行政程序法第117 條、第121 條規定，於違法行政
          處分於法定救濟期間經過後，行政機關固得依職權為
          全部或一部之撤銷，惟應自原處分機關或其上級機關
          知有撤銷原因時起2 年內為之。
        (2)查被告於90年間辦理「九號改建基地」眷村改建作業
          ，即認原告之現住戶身分有待釐清，並於92年6 月11
          日辦理現住戶身分釐清會勘；迄98年8 月6 日，被告
          始以原處分註銷系爭同意書並收回國有土地。
        (3)綜上，縱認原告曾接受重複配舍權益之情形而有撤銷
          授益處分之原因，則被告早於90年間即知有撤銷原因
          時，既未自當時起2 年內為撤銷，則嗣後於98年8 月
          6 日作成原處分，顯然違反行政程序法第117 條、第
          121 條規定。
      6.被告以68年9 月15日令主張莒光新城屬於眷舍，且不許
        原告閱覽，實乏依據。於訴訟程序上，被告應提出68年
        9 月15日令供原告閱覽：
        (1)按政府資訊公開法第18條第1 項第1 款固規定：「政
          府資訊屬於下列各款情形之一者，應限制公開或不予
          提供之：一、經依法核定為國家機密或其他法律、法
          規命令規定應秘密事項或限制、禁止公開者。」然經
          依法核定為國家機密之政府資訊，依國家機密保護法
          第4 條規定區分機密等級為「絕對機密」、「極機密
          」及「機密」三等，並非永久限制或禁止公開；國家
          機密保護法第11條第1 項規定：「核定國家機密等級
          時，應併予核定其保密期限或解除機密之條件。」第
          2 項規定：「前項保密期限之核定，於絕對機密，不
          得逾三十年；於極機密，不得逾二十年；於機密，不
          得逾十年。其期限自核定之日起算。」第5 項規定：
          「保密期限或解除機密之條件有延長或變更之必要時
          ，應由原核定機關報請其上級機關有核定權責人員為
          之。延長之期限不得逾原核定期限，並以二次為限。
          國家機密至遲應於三十年內開放應用，其有特殊情形
          者，得經立法院同意延長其開放應用期限。」第27條
          第1 項規定：「國家機密於核定之保密期限屆滿時，
          自動解除機密。」準上可知，列為「機密」等級之政
          府資訊，其保密期限為10年，屆期自動解除機密，縱
          有延長之必要，至遲亦應於30年內開放。
        (2)被告既於訴訟程序中辯稱：原告購買莒光新城國宅一
          戶係被告以68年9 月15日令核定配貸，可知68年9 月
          15日令係被告就與本件有關之事項所作之文書，且經
          被告於訴訟程序中引用，被告身為行政機關，依行政
          訴訟法第163 條第1 、4 款規定，應有提出之義務。
          再者，68年9 月15日令縱經核定機密等級，迄至原告
          99年6 月28日提起本件訴訟止，已達前開法所明定「
          至遲亦應於三十年內開放」之期限，可知其保密期限
          亦應早已屆滿；則原告依法得請求交付或閱覽，依行
          政訴訟法第163 條第2 款規定，被告自有向原告提出
          68年9 月15日令之義務。
      7.原告於63年獲配系爭眷舍居住屬合法授益處分，今被告
        廢止前開合法授益處分，已違反行政程序法第123 條及
        第124 條規定
        (1)按合法授益行政處分之廢止，依行政程序法第123 條
          規定：「授予利益之合法行政處分，有下列各款情形
          之一者，得由原處分機關依職權為全部或一部之廢止
          ：一、法規准許廢止者。二、原處分機關保留行政處
          分之廢止權者。三、附負擔之行政處分，受益人未履
          行該負擔者。四、行政處分所依據之法規或事實事後
          發生變更，致不廢止該處分對公益將有危害者。五、
          其他為防止或除去對公益之重大危害者。」、第124
          條規定：「前條之廢止，應自廢止原因發生後二年內
          為之。」是授益處分之廢止具有事由及期間之限制，
          行政機關之行為自應遵循該規定辦理。
        (2)查本件原告於63年6 月28日獲經工兵署核准撥地自建
          （整修）系爭眷舍，係為一合法之授益處分，且觀其
          書面並未附記任何附款或負擔，可知被告當庭辯稱系
          爭同意書為「附附款或附負擔之行政處分」自不正確
          。其後，被告於90年間辦理九號改建基地眷村改建作
          業，即認原告之現住戶身分有待釐清，並於92年6 月
          11日辦理現住戶身分釐清會勘，則被告於98年8 月6
          日欲廢止前開63年授益處分，自應依首揭行政程序法
          第123 條及第124 條規定辦理。
        (3)從而：
          縱認原告於68年間有申請輔導購宅之行為而違反當
            時在臺軍眷處理辦法第139 條規定，乃接受重複配
            舍權益之情形，顯非行政程序法第123 條所規定得
            廢止前開63年合法授益處分之情形。
          縱認原告違規申請輔導購宅亦屬於得廢止前合法授
            益處分之情形，則此一廢止原因係發生於68年間，
            且被告早於90年間即知有此一廢止原因，既未自當
            時起二年內為廢止，則嗣後於98年8 月6 日始作成
            原處分，顯然已逾越行政程序法第124 條規定之二
            年除斥時間。
      8.末按行政程序法第96條第1 項第4 款規定：「行政處分
        以書面為之者，應記載下列事項︰．．．四、處分機關
        及其首長署名、蓋章，該機關有代理人或受任人者，須
        同時於其下簽名。」查原處分僅見被告機關章，未見其
        首長署名、蓋章，於程式上亦有欠缺而違法。
      9.綜上所述，原處分有諸多程序上及實體上違法之處，請
        判決如訴之聲明。
　　(二)被告主張之理由：
      1.被告並未以行政命令限制或剝奪原告因原眷戶身分所享
        有之原眷戶權益：
        (1)按「本條例所稱原眷戶，係指領有主管機關或其所屬
          權責機關核發之國軍眷舍居住憑證或公文書之國軍老
          舊眷村住戶。」、「原眷戶享有承購依本條例興建之
          住宅及由政府給與輔助購宅款之權益。原眷戶死亡者
          ，由配偶優先承受其權益；原眷戶與配偶均死亡者，
          由其子女承受其權益，餘均不得承受其權益。」、「
          規劃改建之眷村，其原眷戶有三分之二以上同意改建
          者，對不同意改建之眷戶，主管機關得逕行註銷其眷
          舍居住憑證及原眷戶權益，收回該房地，並得移送管
          轄之地方法院裁定後強制執行。」分別為眷改條例第
          3 條第2 項、第5 條第1 項、第22條所明揭。次按「
          拾壹、眷舍註銷工作：．．．二、對於重配眷舍之處
          理如下，當事人或軍眷不得請求任何補償或賠償：(一)
          配兩舍者，收回其後配之眷舍，如係改建之眷（國）
          宅，則收回先配之眷舍，或後建之眷（國）宅。」為
          91年12月31日發布施行之軍眷作業要點第拾壹、二(一)
          所明揭。
        (2)準此以言，為眷改條例第3 條所稱之原眷戶者，除經
          主管機關註銷其眷舍居住憑證及原眷戶權益，得享有
          承購依本條例興建之住宅及由政府給與輔助購宅款之
          權益。凡原眷戶經核配兩舍者，主管機關得收回其後
          配之眷舍，如係改建之眷（國）宅，則收回先配之眷
          舍，或後建之眷（國）宅。
        (3)眷改條例所稱之原眷戶者，係指領有被告或其所屬權
          責機關核發之國軍眷舍居住憑證或公文書之國軍老舊
          眷村住戶。是以，本件據以認定原告是否具有原眷戶
          身分者，應係其所領有之居住憑證或前開公文書，而
          本件原告因違反禁止「重複配舍」之規定，而遭被告
          以系爭原處分所註銷者，僅為其所領有之系爭同意書
          ，尚未及於其所領有之核定價購莒光新城之公文書。
        (4)依眷改條例第3 條第2 項、第5 條第1 項、第22條之
          規定可知，凡具原眷戶身分者，除因具有眷改條例第
          22條之法定事由而遭被告註銷其居住憑證及原眷戶權
          益外，均得享有即承購依眷改條例興建之住宅及由被
          告給與輔助購宅款之原眷戶權利。然觀諸系爭原處分
          僅係以原告違反禁止「重複配舍」之規定，註銷其所
          領有之系爭同意書，並收回國有土地，未見有註銷原
          告經主管機關或其所屬權責機關所核發之國軍眷舍居
          住憑證或公文書，亦未見有註銷原告原眷戶權益之情
          事。
        (5)被告以系爭原處分註銷原告所領有之系爭同意書，並
          未影響原告之原眷戶資格，仍具有眷改條例所賦予之
          原眷戶權益，而僅係就現址中華路2 段416 巷66弄42
          號之眷舍無居住之權源。
      2.原告確有重複配舍之違規情事，被告註銷系爭同意書，
        並收回國有土地，應屬於法有據。
        (1)行政程序法施行前，行政機關依中央法規標準法第7
          條訂定之命令，須以法律規定或以法律明列其授權依
          據者，應於本法施行後2 年內，以法律規定或以法律
          明列其授權依據後修正或訂定；逾期失效。該法自90
          年1 月1 日公布實施後，因軍眷處理辦法係國防部依
          職權發布之法規命令，依行政程序法第174 條之1 規
          定，於91年12月31日失效，被告為延續各項軍眷權益
          與公產管理工作，爰依行政程序法第159 條規定，訂
          頒行政規則以利工作推展。此分別為該法第174 條之
          1 、軍眷作業要點第壹、一所明定。
        (2)原先由國防部於45年1 月11日訂定發布之在臺軍眷處
          理辦法，因屬職權命令性質，依行政程序法第174 條
          之1 規定應於91年12月31日失效，是經國防部以91年
          12月30日鐸錮字第0910001734號令廢止後，為求安定
          國軍軍眷生活使官兵無後顧之憂，特另行訂定軍眷作
          業要點，合先敘明。
        (3)次按「眷舍分配，以一戶一舍為原則，當事人職務調
          動，或其眷屬擔任公教職已配有眷舍者，不得重配或
          兼配。」、「眷舍分配，以一戶一舍為限．．．」、
          「拾壹、眷舍註銷工作：．．．二、對重配眷舍之處
          理規定如下，當事人或軍眷並不得請求任何補償或賠
          償：(一)配兩眷舍者，收回其後配之眷舍，如係重建眷
          （國）宅，則收回先配之眷舍，或後建之眷（國）宅
          ．．．」此分別為67年9 月9 日修正發布之在臺軍眷
          處理辦法第137 條、86年1 月22日修正發布更名之軍
          眷處理辦法第20條、91年12月31日發布施行之軍眷作
          業要點第拾壹、二(一)定有明文。
        (4)觀諸上述規定，無論係先前之在臺軍眷處理辦法或嗣
          後修訂之軍眷處理辦法，或現行軍眷作業要點，凡屬
          一戶兩舍者，均應收回先配之眷舍，或後建之眷（國
          ）宅，其規範意旨實係避免眷戶重複享有配舍或貸款
          之雙重權益，致行政資源分配不均而有違平等公平之
          原則。
      3.被告就系爭原處分之作成並未違反法律保留原則。
        (1)按「授予利益之合法行政處分，有下列各款情形之一
          者，得由原處分機關依職權為全部或一部之廢止：一
          、法規准許廢止者。二、原處分機關保留行政處分之
          廢止權者。三、附負擔之行政處分，受益人未履行該
          負擔者。四、行政處分所依據之法規或事實事後發生
          變更，致不廢止該處分對公益將有危害者。五、其他
          為防止或除去對公益之重大危害者。」為行政程序法
          第123 條所明揭。次按「至何種事項應以法律直接規
          範或得委由命令予以規定，與所謂規範密度有關，應
          視規範對象、內容或法益本身及其所受限制之輕重而
          容許合理之差異：諸如剝奪人民生命或限制人民身體
          自由者，必須遵守罪刑法定主義，以制定法律之方式
          為之；涉及人民其他自由權利之限制者，亦應由法律
          加以規定，如以法律授權主管機關發布命令為補充規
          定時，其授權應符合具體明確之原則；若僅屬與執行
          法律之細節性、技術性次要事項，則得由主管機關發
          布命令為必要之規範，雖因而對人民產生不便或輕微
          影響，尚非憲法所不許。又關於給付行政措施，其受
          法律規範之密度，自較限制人民權益者寬鬆，倘涉及
          公共利益之重大事項者，應有法律或法律授權之命令
          為依據之必要，乃屬當然。」、「按國軍在台軍眷業
          務處理辦法、國軍軍眷業務處理作業要點，均係國防
          部本於職權發布之命令，其頒訂目的係為提高國軍作
          戰士氣，使官兵無後顧之憂，而由國家擔負照護軍眷
          生活之職責，主要提供眷舍居住等給付。參照司法院
          釋字第443 號解釋理由意旨，因給付行政係給予人民
          一定利益，受到法律保留原則拘束較寬鬆，在不違背
          一般法律原則下，行政機關自得本於職權訂定行政規
          則，規範有關給付方式與利用之關係。是上揭國防部
          所訂頒之國軍在臺軍眷業務處理辦法或國軍軍眷業務
          處理辦法，就有關違反眷舍管理或使用方式，得撤銷
          眷舍居住權益之規定，洵屬保留廢止權或附負擔之授
          益決定，依上說明，尚與法律保留原則無違，原告主
          張原處分違反法律保留原則云云，尚無可採。」分別
          為司法院大法官會議釋字第443 號解釋（下稱釋字44
          3 號解釋）理由書、本院95年度訴字第1949號判決所
          明揭。
        (2)準此以言，授予利益之合法行政處分，若經原處分機
          關保留行政處分之廢止權，或係該受益處分為附負擔
          之行政處分，而受益人未履行該負擔者，得由原處分
          機關依職權為全部或一部之廢止。因給付行政係給予
          人民一定利益，受到法律保留原則拘束較寬鬆，在不
          違背一般法律原則下，行政機關自得本於職權訂定行
          政規則，規範有關給付方式與利用之關係。
        (3)揆諸在臺軍眷處理辦法第1 條及軍眷作業要點壹、二
          之規定可知，前開規定之訂定之目的係為安定國軍眷
          屬生活，使官兵無後顧之憂，以振奮士氣，提高戰力
          云云。是以，原告依前揭規定所領有系爭同意書，係
          為照顧原告之眷屬生活而無償提供國有土地供其興建
          眷舍之給付行政，自不待言。
        (4)依釋字443 號解釋理由書所揭櫫之層級化法律保留原
          則，關於給付行政措施，其受法律規範之密度，較限
          制人民權益者寬鬆，除涉及公共利益之重大事項者，
          應有法律或法律授權之命令為依據外，行政機關應有
          較大之形成自由。由是可知，給付行政係給予人民一
          定利益，受到法律保留原則拘束較寬鬆，在不違背一
          般法律原則下，行政機關自得本於職權訂定行政規則
          ，規範有關給付方式與利用之關係。
        (5)是以，本件原告受核發系爭同意書之處分既係依在臺
          軍眷處理辦法及軍眷作業要點所為之給付行政，其受
          到法律保留原則拘束自較寬鬆，在不違背一般法律原
          則下，被告自得本於職權訂定在臺軍眷處理辦法及軍
          眷作業要點之行政規則，作為規範眷戶有關眷舍給付
          方式與利用之關係。
        (6)原告受核發系爭同意書既係授予其利益之給付行政，
          被告基於國家資源有限，避免單一眷戶同時享有受核
          配兩眷舍之利益，而損及其他有眷舍需求眷戶之權益
          ，被告自非不得在不違背一般法律原則下，本於職權
          訂定上開在臺軍眷處理辦法及軍眷作業要點，作為規
          範眷戶有關眷舍給付方式與利用之關係，並於其中制
          定不得「重複配舍」之規定，作為核配眷舍此一授予
          利益行政處分之負擔或附款。從而，原告主張本件軍
          眷作業要點之作成，已明顯違反法律保留原則云云，
          洵屬無據。
      4.本件被告註銷原告所領有之系爭同意書，洵係依軍眷作
        業要點暨作業注意事項第拾壹、二(一)之規定所為，而無
        不法之情事。
        (1)按「本作業要點所稱眷村、眷舍，係指由公款所建產
          權屬國（公）有或奉准撥地自費興建者。」、「在公
          有土地上自費興建之建築物經奉准列管有案者，不得
          再申請配舍、輔助購宅或基金貸款。該建物應比照公
          產管理，不准出租、頂讓、轉賣及為抵押處分或經營
          工商業。將來土地變更用途時，應配合實施，不得異
          議。」、「拾壹、眷舍註銷工作：．．．二、對於重
          配眷舍之處理如下，當事人或軍眷不得請求任何補償
          或賠償：(一)配兩舍者，收回其後配之眷舍，如係改建
          之眷（國）宅，則收回先配之眷舍，或後建之眷（國
          ）宅。」為「國軍軍眷業務處理作業要點暨作業注意
          事項」第伍、二、第捌、二、第拾壹、二(一)所明揭。
        (2)次按「51年頒布之國軍在台軍眷業務處理辦法第85條
          規定眷舍分配以一戶一舍為限，原告配偶魏君於光復
          路營公地自費建築房舍，即等同於已配有眷舍，然魏
          君卻仍提出申請並經陸軍供應司令部工兵署52年4 月
          20日（52）捷技字第1805號令准撥交臺北市○○街眷
          舍用地60坪給魏君自費興建臺北市○○路297 號眷舍
          ，顯然違反前揭處理辦法第85條『眷舍分配以一戶一
          舍為限，未申請掉換原配之眷舍者，不再重配，亦不
          得兼配』之規定，原處分將該准予撥地自建眷舍之授
          益行政處分予以撤銷，自屬有據，並無違反禁止恣意
          原則、誠實信用原則、比例原則之可言。」為本院95
          年度訴字第1949號判決所明揭。
        (3)軍眷作業要點所稱之眷舍，係指由公款所建產權屬國
          （公）有或奉准撥地自費興建者而言。而在公有土地
          上自費興建之建築物經奉准列管有案者，不得再申請
          配舍、輔助購宅或基金貸款，該建物並應比照公產管
          理。眷戶違反禁止「重複配舍」之規定者，收回其後
          配之眷舍，如係改建之眷（國）宅，則收回先配之眷
          舍，或後建之眷（國）宅。
      5.本件原告確有重複配舍之違規情事，被告註銷原告之系
        爭同意書，並收回國有土地，應屬於法有據。
        (1)相關法令及裁判
          按「國軍現役有眷無舍官兵及各軍事學校編制內聘
            任文職教員得申請輔導貸款購（建）宅，但一人以
            輔導一次一戶為限。前項現役有眷無舍官兵之輔導
            購（建）宅，已服役滿十五年以上者為優先。」、
            「具有左列各款情形之一者，不得申請輔導貸款購
            （建）宅：一、已配眷舍。二、已將眷舍交換或轉
            讓後，未滿二年者。三、經核准已輔導貸款一次者
            。四、眷村重建已輔助購宅者。」、「行政程序法
            自九十年一月一日公布實施後，因國軍軍眷業務處
            理辦法係國防部依職權發佈之法規命令，依該法第
            一百七十四條之一規定，於九十一年十二月三十一
            日失效，本部為延續各項軍眷權益與公產管理工作
            ，爰依該法第一五九條規定，訂定行政規則以利工
            作推展。」、「志願役現役軍人、撫卹期間遺眷及
            核定有案無依軍眷（經核發眷屬身分證有案）尚未
            配眷舍、輔助貸款、輔助購宅者，得申請分配眷舍
            。但退伍人員既卹期屆滿之遺眷，不得申請分配眷
            舍。前述現役軍人之配舍，以服役滿八年以上者為
            優先，並自配（借）住眷舍之日起扣繳房租補助費
            。」、「眷舍分配、權益交換、轉讓，以一戶一舍
            為限，由本作業要點貳、一(二)所定之機關、單位核
            定。其配偶擔任公教職已配有眷舍、宿舍或輔助貸
            款、購宅者，不得重配（貸）。凡申請配舍或價購
            眷、國宅及輔助貸款購宅者，均應填具保證書送核
            定單位備查。」、「國軍現役有眷無舍官兵及各軍
            事學校編制內聘任文職教員得申請輔助貸款、購宅
            一次一戶為限。如夫妻同任軍公教職者，仍以輔助
            一次一戶為限。前述輔助貸款購宅，須服役（務）
            滿五年以上，評比要點，由國防部定之。」、「具
            有下列情形各款之一者（含配偶）不得申請輔助貸
            款購宅，但奉國防部核准特案配售之眷宅不在此限
            ：(一)已配國或政府其他機關各種公有眷舍、宿舍、
            或國軍撥地自建之眷戶者。」分別為67年修正公布
            之在臺軍眷處理辦法第139 條、第142 條、軍眷作
            業要點第壹、一、第陸、一、第柒、一、第柒、三
            (一)條所明揭。
          次按「訴外人林萬傳買受，產權私有非屬眷舍，且
            已出售，並無重複配舍情事云云，惟查自強新城雖
            屬自建眷宅，產權屬私有，然其配售資格需為國軍
            現役有眷無舍官兵，經其所屬單位報請軍種及被告
            核定，並加入國軍軍眷住宅公用合作社為社員，方
            得獲以成本價購買該住宅之資格，此觀諸自強新城
            坐落之大肚鄉○○○段○○段86地號土地登記簿於
            67年12月12日預告登記權利人為保證責任中華民國
            國軍軍眷住宅公用合作社及自強新城之配售名冊尚
            須經被告核定自明；且依國軍官兵購置住宅貸款基
            金收支保管及運用辦法，為配合國軍官兵貸款購宅
            需要，特設置國軍官兵購置住宅貸款基金，其依該
            辦法第5 條規定，其運用範圍包含貸款有眷無舍官
            兵購宅、墊付辦理老舊眷村改建及購地集建官兵住
            宅之工程費、土地價款、委託國家銀行代辦貸放及
            收款業務手續費支出等，故藉由此項輔助貸款購（
            建）宅者，其於貸款條件及購（建）宅售價，均較
            一般民宅買賣優惠。是以原告獲輔助貸款及價購自
            強新城，應屬已享有輔導購宅權益甚明，故原告嗣
            後復行申請眷舍，並由前陸軍第十軍團司令部以79
            年8 月30日（79）篤主字第6506號令核配貿易三村
            271 號眷舍，即與前開辦法規定有違，被告認依核
            配時國軍在臺軍眷業務處理辦法第144 條規定，原
            告情形屬重複配舍，乃註銷原告後配貿易三村眷舍
            及原眷戶資格，揆諸首揭規定，並無不當。且原告
            於申請配舍時，就其前受核配輔導貸款購（建）宅
            經過既未為完全陳述，致前開機關作成違法核配眷
            宅之處分，依行政程序法第119條第2款之規定，原
            告之信賴亦屬不值得保護。」為本院98年度訴字第
            1721號判決所明揭。
          按「國防部部長辦公室總務局、情報局、及路、海
            、空軍、聯勤、警備各總司令部、憲兵司令部權責
            如左：一、本單位眷舍之分配、管理、修繕、維護
            、整建、遷建、重（改）配、及眷村與散戶之管理
            。」、「國軍現役有眷無舍官兵及各軍事學校編制
            內聘任文職教員得申請輔導貸款購（建）宅，但一
            人以輔導一次一戶為限。前項現役有眷無舍官兵之
            輔導購（建）宅，已服役滿十五年以上者為優先。
            」、「具有左列各款情形之一者，不得申請輔導貸
            款購（建）宅：一、已配眷舍。二、已將眷舍交換
            或轉讓後，未滿二年者。三、經核准已輔導貸款一
            次者。四、眷村重建已輔助購宅者。」分別為67年
            修正公布之在臺軍眷處理辦法第125 條第1 項、第
            139 條、第142 條所明揭。
          按「國民住宅之主管機關：在中央為內政部，在省
            （市）為省（市）政府，在縣（市）為縣（市）政
            府。」、「政府機關出售或出租之國民住宅及其基
            地，每一收入較低家庭或軍公教人員家庭，以承購
            或承租一戶為限。前項國民住宅及其基地之出售，
            得依長期低利分期還款之貸款方式辦理；其辦法由
            行政院定之。」分別為64年7 月12日修正公布之國
            宅條例第2 條、第10條所明揭。
        (2)準此，眷戶無論係依申請分配眷舍、經提供公有土地
          自費興建建物、經提供輔助貸款購宅者，皆為67年修
          正公布之在臺軍眷處理辦法（已廢止）或現行有效之
          軍眷作業要點所稱「核配眷舍」。此外，眷舍分配以
          一戶一舍為限，凡已配有眷舍或輔助貸款購宅者，皆
          不得再申請配舍或申請輔導貸款購（建）宅，違反規
          定者，主管機關得收回其一。依67年修正公布之在臺
          軍眷處理辦法之規定，國防部部長辦公室總務局負有
          眷舍分配、管理、修繕、維護、整建、遷建、重（改
          ）配、及眷村與散戶管理之權責。而該辦法亦規定國
          軍現役有眷無舍官兵得申請輔導貸款購（建）宅，但
          一人以輔導一次一戶為限，且已配眷舍者，不得申請
          輔導貸款購（建）宅。又依現行有效軍眷作業要點之
          規定，涉重複配舍者，得收回其一。依64年7 月12日
          修正公布之國宅條例規定，國民住宅之主管機關在中
          央為內政部，在省（市）為省（市）政府，在縣（市
          ）為縣（市）政府。又國宅及其基地之出售，得依長
          期低利分期還款之貸款方式辦理之。
        (3)經查，原告領系爭同意書，並於國有土地上興建眷舍
          ，自屬經核配眷舍之眷戶，依前揭軍眷處理作業要點
          第柒、三(一)之規定可知，經國軍撥地自建之眷戶者，
          不得再申請輔助貸款購宅，則原告自不得於受核撥土
          地使用權證明書（即撥地命令）興建眷舍後，再為申
          請輔助貸款購宅，否則即屬違反前開禁止「重複配舍
          」之規定。
        (4)惟原告復於68年間獲國防部勁邵字第13248 號公文核
          定價購莒光新城眷舍，實涉前述重複配舍情事，揆諸
          前揭在臺軍眷處理辦法及軍眷作業要點關於一戶一舍
          及重複配舍禁止之規定，被告自得依法撤銷其一。
        (5)前揭在臺軍眷處理辦法有關「輔導貸款構（建）宅」
          之規定，係規定於該辦法「第三節眷舍管理」之章節
          中，顯見縱係以貸款方式價購之國宅，亦為在臺軍眷
          處理辦法所稱之眷舍，並應遵守眷舍管理之相關規定
          ，而軍眷作業要點既係延續在臺軍眷處理辦法而來，
          自應為相同之規範意旨。從而，原告主張其所價購之
          莒光新城國宅非屬眷舍云云，洵不足採。
        (6)是以，原告雖主張莒光新城眷舍係由原告於68年向北
          市銀代辦國民住宅貸款所購得，然揆諸前揭說明可知
          ，原告於68年間以輔助貸款之方式價購莒光新城仍係
          軍眷作業要點所稱之「核配眷舍」，則原告前經核發
          系爭同意書（即撥地命令）興建系爭眷舍，復以輔助
          貸款之方式價購莒光新城眷舍，自該當於軍眷作業要
          點第拾壹、二(一)條規定中所稱「配兩眷舍者」之情形
          。又莒光新城眷舍為67年間改建之眷村，本件亦該當
          於同條規定中「如係改建之眷（國）宅，則收回先配
          之眷舍，或後建之眷（國）宅。」之要件。從而，揆
          諸前揭軍眷作業要點第拾壹、二(一)、本院98年度訴字
          第1721號判決之意旨，被告依法自得註銷前工兵署於
          63年6 月28日核發予原告之系爭同意書。
        (7)職是之故，本件被告以原處分註銷原告前領有系爭同
          意書，並無任何違法之處，原告主張本件不該當於軍
          眷作業要點有關禁止「重複配舍」規定之構成要件云
          云，洵屬無據。
        (8)依68年9 月15日國防部（68）勁邵字第13248 號令主
          旨之記載可知，莒光新城眷舍為被告於68年間配貸予
          眷戶，而依其附件之配貸名冊所示，原告亦在本次配
          貸眷戶之列。又其主旨既表示「各軍種列管單位對所
          屬冊列人員應即建立眷舍資料卡並分送各配貸戶權責
          單位」云云，足見莒光新城眷舍確實為67年修正公布
          之在臺軍眷處理辦法或現行有效軍眷作業要點所稱之
          「貸款購宅」所購得之「眷舍」，否則焉有建立「眷
          舍資料卡」作為管理使用之餘地。
        (9)依68年9 月15日國防部（68）勁邵字第13248 號令說
          明第一點之記載可知，其係重申前揭67年修正公布之
          在臺軍眷處理辦法第139 條規定之意旨，即「國軍現
          役有眷無舍官兵及各軍事學校編制內聘任文職教員得
          申請輔導貸款購（建）宅，但一人以輔導一次一戶為
          限。」云云，足見莒光新城眷舍配貸予眷戶乙事，確
          實係依67年修正公布之在臺軍眷處理辦法之規定所為
          ，否則配貸莒光新城眷舍之眷戶豈有受該辦法拘束之
          理。此外，依該令「說明」第一點可知，本件被告於
          配貸莒光新城眷舍予眷戶時，已表明各眷戶應遵守67
          年修正公布之在臺軍眷處理辦法有關「一戶一舍」之
          規定，原告自應遵守而不得有「重複配舍」之情事。
        (10)依68年9 月15日國防部（68）勁邵字第13248 號令說
          明第二點之記載可知，莒光新城眷舍之配貸，僅係適
          用國宅條例之相關規定，而享有該條例所規定之權利
          與義務，然並未改變莒光新城眷舍係被告依67年修正
          公布之在臺軍眷處理辦法有關貸款購宅之規定所配貸
          之眷舍此一事實。蓋：
          揆諸前揭67年修正公布之在臺軍眷處理辦法第125
            條第1 項之規定可知，被告部長辦公室總務局負有
            眷舍分配、管理、修繕、維護、整建、遷建、重（
            改）配、及眷村與散戶管理之權責。是以，該令說
            明第二點既載明莒光新城係由被告總務局直接輔導
            管理，足見莒光新城眷舍確屬依67年修正公布之在
            臺軍眷處理辦法有關貸款購宅之規定所配貸之眷舍
            ，故始有將莒光新城眷舍配貸事務交由當時眷舍管
            理機關即總務局管理之必要。
          原告雖稱莒光新城眷舍係其於68年間向北市銀代辦
            國宅貸款所購得云云，並據此主張莒光新城並非眷
            舍。而揆諸前開說明可知，系爭依67年修正公布之
            在臺軍眷處理辦法所配貸之莒光新城眷舍，係適用
            國宅條例之相關規定，故得享有該條例所規定之權
            利與義務，是以原告所稱之國宅貸款應係依前開64
            年7 月12日修正公布國宅條例第10條之規定所為。
          而揆諸前揭國宅條例第2 條之規定可知，國宅之主
            管機關在中央為內政部，在省（市）為省（市）政
            府，在縣（市）為縣（市）政府，而本件莒光新城
            眷舍配貸事務係交由當時眷舍管理機關即總務局為
            管理，而非國宅條例第2 條所規定之內政部、省（
            市）政府或縣（市）政府，足見本件原告貸款價購
            之莒光新城眷舍並非依國宅條例所稱之國宅，而係
            67年修正公布之在臺軍眷處理辦法有關貸款購宅之
            規定所配貸之眷舍，且僅係得享有國宅條例所規定
            之權利與義務爾爾，其性質與國宅條例所稱之國民
            住宅尚屬無涉。
          原告前經核發系爭同意書興建系爭眷舍，復以輔助
            貸款之方式價購莒光新城眷舍，自該當於軍眷作業
            要點第拾壹、二(一)規定中所稱「配兩眷舍者」之情
            形。又莒光新城為67年間改建之眷村，本件亦該當
            於同條規定中「如係改建之眷（國）宅，則收回先
            配之眷舍，或後建之眷（國）宅。」之要件。從而
            ，揆諸前揭軍眷作業要點第拾壹、二(一)規定之意旨
            ，被告依法自得註銷系爭同意書，並收回國有土地
            。
        職是之故，被告以原處分註銷原告前領有之系爭同意
          書並無任何違法之處，原告主張本件不該當於軍眷作
          業要點有關禁止「重複配舍」規定之構成要件云云，
          洵屬無據。
      6.莒光新城確屬軍眷作業要點所稱之眷舍無疑。
        (1)查在臺軍眷處理辦法有關「輔導貸款構（建）宅」之
          規定，係規定於該辦法「第三節眷舍管理」之章節中
          ，顯見縱係以貸款方式價購之國宅，亦為在臺軍眷處
          理辦法所稱之眷舍，並應遵守眷舍管理之相關規定，
          而軍眷作業要點既係延續在臺軍眷處理辦法而來，自
          應為相同之規範意旨。從而，原告主張其所價購之莒
          光新城非屬眷舍云云，洵不足採。
        (2)此外，依68年9月15日國防部（68）勁邵字第13248號
          令之主旨、說明之記載可知，莒光新城為被告於68年
          間配貸予原告，其中並表示「各軍種列管單位對所屬
          冊列人員應即建立眷舍資料卡並分送各配貸戶權責單
          位」云云，足見莒光新城確屬眷舍無疑。
        (3)又該命令中並重申在臺軍眷處理辦法第139 條規定之
          意旨，此亦足見莒光新城配貸予眷戶一事，確實係依
          67年修正公布之在臺軍眷處理辦法之規定所為。甚且
          ，該令尚載明莒光新城係由被告總務局直接輔導管理
          ，更足見莒光新城確屬依67年修正公布之在臺軍眷處
          理辦法有關貸款購宅之規定所配貸之眷舍，故始有將
          莒光新城配貸事務交由當時眷舍管理機關即總務局管
          理之必要。凡此皆足證莒光新城確屬軍眷作業要點所
          稱之眷舍為是。
        (4)從而，原告前經核發系爭同意書興建眷舍，復以輔助
          貸款之方式價購莒光新城，自該當於國軍軍眷業務處
          理作業要點第拾壹、二(一)規定中所稱「配兩眷舍者」
          之情形。
        (5)又莒光新城為67年間改建之眷村，本件亦該當於同條
          規定中「如係改建之眷（國）宅，則收回先配之眷舍
          ，或後建之眷（國）宅。」之要件。從而，揆諸前揭
          國軍軍眷業務處理作業要點第拾壹、二(一)規定之意旨
          ，被告依法自得註銷系爭同意書，並收回國有土地。
      7.原告主張莒光新城為「產權私有」，故其性質與眷舍迥
        然不同云云，洵不足採。
        (1)按「凡以前奉准在眷村範圍內公有土地上，自費建築
          之眷舍有案者，房屋歸屋主所有，但不准出租頂讓非
          軍人，或擅自出租他人經營工商業，建地不准出賣及
          作租押處分，將來國軍營地變更用途處理時，應配合
          實施，不得異議。前項自願申請劃撥供營地自費建築
          房舍者，不再配舍及辦理輔導貸款購宅。」為67年9
          月9 日修正公布之在臺軍眷處理辦法第154 條所明揭
          。
        (2)準此以言，經奉准在眷村範圍內公有土地上，自費建
          築之眷舍有案者（即撥地自建），房屋歸屋主所有，
          惟仍列為被告所管理，而屬眷舍。
        (3)查67年9 月9 日修正公布之在臺軍眷處理辦法第123
          條雖規定：「本辦法所稱眷舍，係指由公款所建，及
          產權屬於國（公）有，分由各軍種單位或指定其所屬
          單位代管者為限。」云云，惟其應僅為原則性之規定
          ，應不排除仍有例外規定之存在。是以，縱非「產權
          屬於國（公）有」，亦應不排除有成為眷舍之可能，
          此觀諸前揭67年9 月9 日修正公布之在臺軍眷處理辦
          法第154 條規定即明，亦即縱房屋之產權屬眷戶所有
          ，惟仍不排除其仍列為被告所管理而屬眷舍，房舍產
          權之歸屬誠與眷舍之認定無涉。
      8.本件被告原處分之做成並無原告所稱「裁量濫用」之情
        形。
        (1)依軍眷作業要點第拾壹、二(一)之規定，原眷戶只要有
          重複配舍之情形，主管機關即得收回其眷舍之一。且
          觀諸該條文之用語可知，其所謂「核配二舍」並未區
          分該原眷戶所核配之眷舍名稱究為「眷舍」或「國宅
          」而有不同處理，只要有重複核配眷（國）宅之情形
          ，皆有該條規定之適用。是以，原告稱其非軍眷作業
          要點第拾壹、二(一)條規定所稱之「重配眷舍」或「配
          兩眷舍」之情形云云，顯不足採。
        (2)此外，被告經核發系爭同意書供其興建眷舍使用後，
          復於68年間獲國防部勁邵字第13248 號公文核定價購
          莒光新城眷舍一戶，又莒光新城為67年間改建之眷村
          ，顯已違反前揭軍眷作業要點有關不得「重複配舍」
          之規定，被告依前揭軍眷作業要點有關「如係改建之
          眷（國）宅，則收回先配之眷舍，或後建之眷（國）
          宅」之規定，註銷其前經核發之土地使用同意書，自
          難認有何違誤之處。
        (3)揆諸前揭軍眷作業要點第伍、二可知，該要點所稱之
          眷舍包含公款所建產權屬國（公）有者；奉准撥地自
          費興建者而言。
        (4)是以，原告領有系爭同意書，並於現址中華路2 段41
          6 巷66弄42號（原克難街256 巷6 弄6 號）興建系爭
          眷舍使用，即工兵署係以核發系爭同意書而達到核配
          眷舍之目的，則系爭眷舍雖為原告所自建，然其性質
          仍屬於眷舍，故依前揭軍眷作業要點第捌、二之規定
          ，其亦應比照公產管理，且原告不得再申請配舍、輔
          助購宅或基金貸款。
        (5)本件原告前經核發系爭同意書後，復於68年間獲國防
          部勁邵字第13248 號公文核定價購莒光新城（西藏路
          125 巷9 之2 號，6 棟6 層3 樓），已涉違反前開軍
          眷作業要點第捌、二點有關禁止「重複配舍」之規定
          ，被告自得依前開要點第拾壹、二(一)規定，收回其原
          有眷舍。
        (6)而該要點第拾壹、二(一)雖規定：「配兩舍者，收回其
          後配之眷舍，如係改建之眷（國）宅，則收回先配之
          眷舍，或後建之眷（國）宅。」云云，即違反禁止「
          重複配舍」之規定應收回先配之眷舍或後建之眷（國
          ）宅。又本件既係以核發系爭同意書供原告興建眷舍
          ，並將之列為公產管理，而達到核配伊眷舍之目的，
          此部分已於前詳為說明，則今原告違反禁止重複配舍
          之規定而應收回眷舍時，自亦係以註銷前所核發之系
          爭同意書而達到收回眷舍之目的。
        (7)職是之故，原告因有違反禁止重複配舍規定之情事，
          被告註銷原告所領有之系爭同意書，自屬前開軍眷作
          業要點第拾壹、二(一)所稱之收回眷舍，則原告主張被
          告僅得收回眷舍，而不得註銷系爭同意書云云，洵不
          足採。
      9.系爭原處分之做成並未違反行政程序法第117 條、第12
        1 條之規定。
        (1)按「繼續的事實關係或法律關係進行之中，終結之前
          ，依原有法律所作法律評價或所定法律效果尚未發生
          ，而相關法律修改時，則各該繼續的事實或法律關係
          一旦終結，原則上即應適用修正生效的新法，除法律
          有明文規定者外，不得適用已失效的舊法，此種情形
          ，並非對於過去已經終結的事實，適用終結後始生效
          之新法（真正溯及），而是在繼續的事實或法律關係
          進行中，以將來法律效果之規定，連結部分屬於過去
          的構成要件事實（不真正溯及），既非法律溯及適用
          ，於法治國家法安定性及信賴保護之要求，原則上並
          無牴觸。」、「以其他變相方法由他人使用房屋得撤
          銷眷舍居住權收回眷舍之規定，乃該作業要點所增訂
          ，原告將系爭眷舍轉讓他人交付他人使用，確已違反
          該規定，且迄今仍持續並未中斷，未逾二年之廢止期
          間，被告自得另行依據該規定行使廢止（撤銷）原告
          眷舍之居住權。」分別為最高行政法院91年度3 月份
          庭長法官聯席會議決議及本院92年度訴字第3728號判
          決所明揭。依軍眷作業要點第拾壹、二(一)，於繼續的
          事實或法律關係進行中，如法律有所修正時，得適用
          修正後新法之法律效果予以規範，是以眷戶之違規情
          事若仍持續並未中斷，機關非不得另行依現行規定撤
          銷其眷舍居住權，而難謂逾越行政程序法之撤銷或廢
          止期間。凡原眷戶經核配兩舍者，主管機關得收回其
          後配之眷舍，如係改建之眷（國）宅，則收回先配之
          眷舍，或後建之眷（國）宅。
        (2)本件原告重複配舍違規情事迄原處分作成之時仍持續
          存在，而非屬已終結之事實狀態，且現行軍眷作業要
          點仍禁止此違規情事並明定應收回所配眷舍，是揆諸
          前揭最高行政法院91年度3 月份庭長法官聯席會議決
          議及本院92年度訴字第3728號判決之意旨，被告非不
          得依據現行軍眷作業要點之規定，將原告配住之眷舍
          居住權予以註銷，而難謂逾越行政程序法第121 條之
          撤銷期間。
      10.本件應無調查國防部（68）勁邵字第13248 號令及查明
        相關人等所涉違失並予以議處資料之必要。
        (1)依行政訴訟法第176 條、民事訴訟法第286 條、最高
          法院74年度臺上字第1671號判決明揭：「當事人聲明
          之證據，除認為不必要者外，法院應為調查，民事訴
          訟法第286 條規定甚明。所謂不必要者，係指聲明之
          證據中，依當事人聲明之意旨與待證之事實，毫無關
          聯，或法院就某事項已得心證，而當事人仍聲明關於
          該事項之證據方法等情形而言。故某證據方法依當事
          人聲明之意旨，苟與待證之事項有關聯性者，不得預
          斷為難得結果，認無必要而不予調查。」
        (2)次按「政府資訊之公開，依本法之規定。但其他法律
          另有規定者，依其規定。」、「本法所稱政府資訊，
          指政府機關於職權範圍內作成或取得而存在於文書、
          圖畫、照片、磁碟、磁帶、光碟片、微縮片、積體電
          路晶片等媒介物及其他得以讀、看、聽或以技術、輔
          助方法理解之任何紀錄內之訊息。」、「本法所稱政
          府機關，指中央、地方各級機關及其設立之實（試）
          驗、研究、文教、醫療及特種基金管理等機構。」、
          「政府資訊屬於下列各款情形之一者，應限制公開或
          不予提供之：．．．一、經依法核定為國家機密或其
          他法律、法規命令規定應秘密事項或限制、禁止公開
          者。．．．六、公開或提供有侵害個人隱私、職業上
          秘密或著作權人之公開發表權者。但對公益有必要或
          為保護人民生命、身體、健康有必要或經當事人同意
          者，不在此限。」分別為政府資訊公開法第3 條、第
          4 條第1 項、第18條第1 項第1 款所明定。
        (3)準此以言，法院就當事人所聲明調查之證據中認為不
          必要者無需調查。而所謂「不必要者」，係指聲明之
          證據中，依當事人聲明之意旨與待證之事實，毫無關
          聯，或法院就某事項已得心證，而當事人仍聲明關於
          該事項之證據方法等情形而言。政府資訊之公開，除
          有政府資訊公開法第3 條但書之情形外，皆應依該法
          之規定行之。又中央各級機關於職權範圍內作成或取
          得而存在於文書之訊息，如經依法核定為國家機密或
          其他法律、法規命令規定應秘密事項或限制、禁止公
          開、侵害個人隱私者，應限制公開或不予提供。
        (4)查前開68年9 月15日國防部（68）勁邵字第13248 號
          令係莒光新城配住命令公文，機密等級為密級，被告
          並於本案訴願程序時，以國政眷服字第0980017609號
          函、國政眷服字第0990000722號函告以原告此情，揆
          諸前揭政府資訊公開法第3 條、第4 條第1 項、第18
          條第1 項第1 款規定之意旨，被告基於維護國家機密
          之立場，上開資料，依法令不得供原告閱覽或禁止其
          影印為是。
        (5)68年9 月15日國防部（68）勁邵字第13248 號令係莒
          光新城配住命令公文，機密等級為密級且至今尚未解
          密，且其完整之文件尚涉及其他眷戶之個人基本資料
          ，揆諸前揭政府資訊公開法第3 條、第4 條第1 項、
          第18 條 第1 項第1 款、第6 款規定之意旨，被告基
          於維護國家機密之立場，上開資料依法令實不應供原
          告閱覽或禁止其影印為是。而被告為協助本件訴訟之
          順利進行，已就上開資料中扣除涉及其他眷戶隱私而
          與本案無關之部分陳報予到院，是以既法院已得就國
          防部（68）勁邵字第13248 號令之內容予以審酌，並
          就其內容而得心證，揆諸前揭行政訴訟法第176 條、
          民事訴訟法第286 條、最高法院74年度臺上字第1671
          號判決之意旨，本案應已無再調查該令作為證據之必
          要。
        (6)本件原告所爭執之重點應在於系爭莒光新城是否屬眷
          舍及原告是否有違反「禁止重複配舍」之規定，惟原
          告所聲請調查之「相關人等所涉違失並予以議處」之
          資料實與前開爭點毫無關連，原告亦未敘明其待證事
          實為何，揆諸前揭行政訴訟法第176 條、民事訴訟法
          第286 條、最高法院74年台上字第1671號判決之意旨
          ，本案應無調查該資料作為證據之必要。
        (7)就國防部（68）逕邵字第13248 號令屬機密文件日事
          ，被告擬以解密之方式提供該資料作為本案訴訟資料
          之用，現被告正函請當初所屬各軍種就前開文件解密
          一事表示意見，惟現尚待各軍種函覆其意見，請本院
          再給予被告相當之時間，被告將於解密後儘速陳報該
          資料到院。
      11.系爭原處分之做成並未違反行政程序法第123 條、第12
        4 條之規定。
        (1)原處分係屬廢止合法之授益處分。
          按「授予利益之合法行政處分，有下列各款情形之
            一者，得由原處分機關依職權為全部或一部之廢止
            ：一、法規准許廢止者。二、原處分機關保留行政
            處分之廢止權者。三、附負擔之行政處分，受益人
            未履行該負擔者。四、行政處分所依據之法規或事
            實事後發生變更，致不廢止該處分對公益將有危害
            者。五、其他為防止或除去對公益之重大危害者。
            」為行政程序法第123 條所明揭。
          授予利益之合法行政處分，若經原處分機關保留行
            政處分之廢止權，或係該受益處分為附負擔之行政
            處分，而受益人未履行該負擔者，得由原處分機關
            依職權為全部或一部之廢止。而國防部所訂頒之在
            臺軍眷處理辦法或軍眷處理辦法，就有關違反眷舍
            管理或使用方式，得撤銷眷舍居住權益之規定，洵
            屬保留廢止權或附負擔之授益決定。
        (2)經查，原告依在臺軍眷處理辦法所領有之系爭撥地命
          令，自係為照顧原告眷屬生活而無償提供國有土地供
          其興建眷舍之「給付行政」，自不待言。是以，本件
          原告受核發系爭撥地命令既係授予其利益之給付行政
          ，揆諸前揭本院95年度訴字第1949號判決之意旨，被
          告基於國家資源有限，避免單一眷戶同時享有受核配
          兩眷舍之利益，而損及其他有眷舍需求眷戶之權益，
          自非不得在不違背一般法律原則下，本於職權訂定以
          廢止之在臺軍眷處理辦法及現施行有效之軍眷作業要
          點，作為規範眷戶有關眷舍給付方式與利用之關係，
          並於其中制定不得「重複配舍」之規定，作為核配眷
          舍此一授予利益行政處分之負擔或附款。
        (3)職是之故，系爭撥地命令之性質屬保留廢止權或附負
          擔之授益處分，本件係因原告有涉及「重複配舍」之
          而情事，經被告以系爭原處分註銷伊之撥地命令，核
          屬廢止合法授意處分為是。
        (4)查本件原告重複配舍違規情事迄原處分作成之時仍持
          續存在，而非屬已終結之事實狀態，且現行軍眷作業
          要點仍禁止此違規情事並明定應收回所配眷舍，是揆
          諸前揭最高行政法院91年度3 月份庭長法官聯席會議
          決議及本院92年度訴字第3728號判決之意旨，被告非
          不得依據現行軍眷作業要點之規定，將原告配住之眷
          舍居住權予以註銷，而難謂逾越行政程序法第124 條
          之廢止除斥期間。
        (5)準此以言，本件原告表示答辯機關原處分之做成違反
          行政程序法第123 、124 條之規定云云，應屬誤解。
      12.綜上所述，本件原告各項主張洵屬於法無據，為此判決
        如答辯之聲明。
　　理  由
壹、程序方面：
一、原告主張原處分未依法由機關首長簽名蓋章，違反法規所定
    機關管轄權之規定，所為處分無效。惟按行政程序法第96條
    第1 項固規定行政處分以書面為之時所應記載之事項，其中
    第4 款並明定應有機關首長署名、蓋章；惟欠缺首長之署名
    、蓋章之書面處分效力為何，法無明文。按書面行政處分之
    所以應有機關首長署名、蓋章，其意不外有二：其一係為供
    相對人確認該處分係機關首長或其他權責人員核可；其二係
    為維持處分之確定力，避免機關任意否認其效力。經查，原
    處分作成後（蓋有被告機關國防部之戳章），此處分之效力
    既經作成機關及首長之確認，原告亦未因此產生識別之錯誤
    ，其瑕疵尚屬輕微，難執此即謂處分為無效或達須撤銷之程
    度。次按「軍眷業務處理權責劃分如下：．．．二、各總司
    令部、軍管區司令部、憲兵司令部負責所屬軍眷服務業務之
    執行。」為國防部91年12月31日祥祉字第0910014426號令頒
    之軍眷作業要點貳、一(二)所明定，準此，本件眷舍使用之相
    關事項，屬被告之權責，自屬可採，先此敘明。
二、至於被告撤銷原告眷舍居住權之爭執，究係私法上法律關係
    抑為公法上法律關係之爭執部分。按「被告單方撤銷原告之
    居住權收回眷舍，撤銷居住權後，原告不具原眷戶身分，不
    再享有輔助購宅權益，亦不得再以任何理由申請恢復，並限
    於．．．前遷出，返還眷舍。顯係行政機關就公法上具體事
    件所為之決定，而對外直接發生法律效果之單方行政行為，
    原告等對之不服，自得提起訴願。」有最高行政法院91年度
    判字第854 號判決要旨可資參照；另參諸眷改條例第5 條第
    1 項前段規定，原眷戶享有承購依本條例興建之住宅及由政
    府給與輔助購宅款之權益；是有關原眷戶身份之得喪變更，
    影響當事人權益甚鉅，本件被告註銷原告系爭土地使用權同
    意書，並收回國有土地，參照上揭說明，核屬行政權作用之
    高權行使，且已發生公法上法律效果，自屬行政處分，是原
    告對之不服，於訴願後自得提起行政爭訟，合先敘明。
貳、實體方面：
一、按51年12月31日修正公布之軍眷業務處理辦法第85條規定：
    「眷舍分配以一戶一舍為限，其眷屬擔任公職已配有眷舍或
    當事人服務地區調動，未申請調換原配之眷舍者，不再重配
    ，亦不得兼配，各軍種調任友軍服務人員之眷舍調配，仍由
    原軍種分配。．．．」、第102 條規定：「（第1 項）凡未
    配眷舍，經奉准劃撥營公地或奉准在眷村範圍內自費建築之
    房舍，一率視為營產列管．．．。（第2 項）前項自費在營
    公地建築房舍，於不需使用時應無條件交還各眷舍管理單位
    接管。」；又67年9 月9 日修正公布之在臺軍眷處理辦法第
    137 條規定：「眷舍分配，以一戶一舍為原則，當事人職務
    調動，或其眷屬擔任公教職已配有眷舍者，不得重配或兼配
    。」、第142 條規定：「具有左列情形之一者，不得申請輔
    導貸款購（建）宅：一、已配舍者。．．．」、第154 條第
    2 項規定：「前項自願申請劃撥公營地自費建築房舍者，不
    再配舍及辦理輔導貸款購宅。」86年1 月22日修正發布之軍
    眷處理辦法第20條規定：「眷舍分配，以一戶一舍為限，由
    軍種單位核定。．．．」嗣因行政程序法於90年1 月1 日公
    布實施，被告為延續各項軍眷權益與公產管理工作，乃依該
    法第159 條規定訂頒「國軍軍眷業務處理作業要點」（下稱
    作業要點），並以91年12月30日國防部鐸錮字第0910001734
    號令廢止軍眷業務處理辦法。又93年5 月14日修正公布之作
    業要點陸、二規定：「眷舍分配、權益交換、轉讓，以一戶
    一舍為限．．．」、拾壹、二(一)規定：「配兩眷舍者，收回
    其後配之眷舍，如係改建之眷（國）宅，則收回先配之眷舍
    ，或後建之眷（國）宅。」揆諸上述規定可知，無論係先前
    之在臺軍眷處理辦法、軍眷處理辦法（現已廢止），抑或嗣
    後訂頒之軍眷作業要點，關於眷舍之分配，均以一戶一舍為
    原則，其規範意旨係為避免眷戶重複享有配舍或輔導貸款之
    利益，乃為達公平分配及資源有效運用目的所必要。
二、被告以原告於63年6 月28日獲系爭土地使用權同意書，興建
    （整修）系爭眷舍住用，嗣於68年奉國防部勁劭字第13248
    號令核定配貸莒光新城，涉重複配舍權益，以98年8 月6 日
    國政眷服字第0980010888號函註銷系爭同意書，並收回國有
    土地。原告不服，提起訴願遭決定駁回。
三、原告循序起訴意旨略以：原處分依行政規則剝奪原告配舍權
    益，明顯違反法律保留原則。縱認軍眷作業要點未違反法律
    保留原則，本件事實亦不該當該要點拾壹、二(一)規定之「配
    兩眷舍」構成要件，自無從適用「收回先配之眷舍，或後建
    之眷（國）宅」之法律效果，是被告自不得逕作成原處分收
    回原告系爭眷舍。縱認原告重複獲配眷舍，且認被告得依軍
    眷作業要點收回眷舍，亦應收回其後配之眷舍；原處分遽註
    銷系爭同意書，違反依法行政與有利與不利兼顧原則，構成
    裁量濫用。退萬步言，縱認68年獲配莒光新城眷舍係重複配
    舍，被告得廢止原告63年獲配系爭眷舍居住之處分，原處分
    亦已逾得廢止合法授益處分之2 年除斥期間，違反行政程序
    法第123 條、第124 條規定。又被告以68年9 月15日令主張
    莒光新城屬於眷舍，且不許原告閱覽，實乏依據。於訴訟程
    序上，被告應提出68年9 月15日令供原告閱覽云云。
四、本件兩造之爭點為：被告審認原告涉重複配舍權益，而以原
    處分註銷系爭同意書，是否適法？
    (一)按法律保留原則係屬憲法位階，其憲法理論依據之一即為
      法治國原則。法治國原則乃以人權保障為最終追求目標，
      而因法律的一般性、公開性與預先性，除可確保正義、防
      止特權與歧視的發生外，並可維護、提升行政行為的可量
      度性、可預測性與可信賴性，以保護人民免於遭受來自行
      政權的突襲，才根據法治國原則提出法律保留的要求。釋
      字443 號解釋揭櫫「．．．若欲對人民之自由權利加以限
      制，必須符合憲法第二十三條所定必要之程度，並以法律
      定之或經立法機關明確授權由行政機關以命令訂定．．．
      。」惟該號解釋理由書中亦同時揭示：「關於給付行政措
      施，其受法律規範之密度，自較限制人民權益者寬鬆，倘
      涉及公共利益之重大事項者，應有法律或法律授權之命令
      為依據之必要，乃屬當然。」依該解釋理由之層級化法律
      保留原則體系，就關於給付行政措施，應屬低密度法律保
      留，是以給付行政措施應對何一群體、何種事項為給付，
      給付之種類，項目為何，應由行政機關基於其行政之積極
      性、公益性，酌量當時之社會經濟狀況，財政收支情形，
      除非涉及公共利益之重大事項，應有法律或法律授權之命
      令為依據之必要外，自應有行政機關整體性考量之自由形
      成空間。另依行政程序法第159 條規定「本法所稱行政規
      則，係指上級機關對下級機關，或長官對屬官，依其權限
      或職權為規範機關內部秩序及運作，所為非直接對外發生
      法規範效力之一般、抽象之規定。」行政規則包括下列各
      款之規定：一、關於機關內部之組織、事務之分配、業務
      處理方式、人事管理等一般性規定。二、為協助下級機關
      或屬官統一解釋法令、認定事實、及行使裁量權，而訂頒
      之解釋性規定及裁量基準。是有關國軍官兵得向主管機關
      申配眷舍或申請價購眷、國宅或辦理優惠貸款，乃國家為
      照顧軍眷生活，使官兵無後顧之憂，以提高國軍作戰士氣
      ，於考量整體公益衡平原則後，所形成之政策性福利措施
      ，在政府補助性支出之資源有限情況下，主管機關自得本
      其權責，就適用之對象與範圍，為必要及限定性之分配，
      以期有限之資源發揮最大之效益，茲本件原告無償受撥用
      土地之原決定作成所依據之在臺軍眷處理辦法或嗣後修訂
      之軍眷處理辦法、軍眷作業要點，均係國防部本於職權發
      布之命令，該辦法之頒訂目的係為提高國軍作戰士氣，使
      官兵無後顧之憂，而由國家擔負照護軍眷生活之職責，主
      要提供就學補助、醫療、眷舍居住等給付。參照上揭釋字
      443 號解釋理由意旨，因「給付行政」係給予人民一定利
      益，受到法律保留原則拘束較寬鬆，在不違背一般法律原
      則下，行政機關自得本於職權訂定行政規則，規範有關給
      付方式與利用之關係。是上揭被告所訂頒之在臺軍眷處理
      辦法或軍眷處理辦法、軍眷作業要點，以一戶一舍為原則
      之規定，就違反眷舍管理或使用方式規定，得撤銷眷舍居
      住權益，洵屬保留廢止權或附負擔之授益決定，依上說明
      ，尚與法律保留及法律優越原則無違，於原眷戶軍眷眷舍
      之受配即應適用（最高行政法院99年度判字第332 號判決
      意旨參照）。是原告主張原處分剝奪原告配舍權益，係以
      行政規則法規依據，明顯違反法律保留原則等情，洵與前
      揭說明不合，自無可採。
    (二)本件原告係於63年6 月28日經工兵署出具系爭同意書，同
      意其於臺北市○○路○ 段○○○ 巷66弄42號現址（原臺北市
      ○○區○○街○○○ 巷6 弄6 號）興建（整修）系爭眷舍住
      用，列入營產管理，並作為申請建築執照之證明使用至今
      ，原告嗣於68年9 月15日經國防部以（68）勁劭字第1324
      8 號令核定配貸莒光新城（臺北市○○路○○○ 巷9 之2 號
      ，6 棟6 層3 樓）30坪型國宅一戶，業據原告提出經工兵
      署（63）械究署字第13356 號同意使用之土地使用權證明
      書及國防部68年9 月15日（68）勁劭字第13248 號令暨配
      貸名冊節本等影本在卷可稽，且為兩造所不爭執。原告雖
      以：莒光新城並非眷舍，是其並無配兩眷舍之情事；縱以
      莒光新城係眷舍，惟原處分剝奪原告配舍權益，係以行政
      規則為依據，明顯違反法律保留原則等情為主張。茲以：
      1.經核系爭同意書，其上記載「茲有國防部總務局（姚志
        斌上校）本所管理臺北市○○區○○街○○○ 巷6 弄6 號
        〈即崁頂段206 地號內〉土地面積186.45平方公尺〈56
        .5坪〉眷舍整修列入營產管理，業經本所呈奉核准茲為
        申請建築執照特予證明」等字句，即原告斯時以其係上
        校身分，就眷舍整修、興建之具體公法上事件，申請行
        政機關核發系爭同意書獲准，且由系爭同意書係作為申
        請建築執照之證明，且系爭眷舍列入營產管理等情，是
        此項核發系爭同意書，就原告言應係一授益性之行政處
        分，而依當時有效之軍眷處理辦法（51年12月31修正公
        布）第102 條第1 項規定，該自費在公地整修之房舍，
        視為營產管理，自屬眷舍，先此指明。
      2.原告雖以：依在臺軍眷處理辦法第123 條及93年5 月14
        日修正發布之軍眷作業要點伍、二規定，係「由公款所
        建，及產權屬於國（公）有，分由各軍種單位管理或指
        定其所屬單位代管者」或「由公款所建產權屬國（公）
        有或奉准撥地自費興建者」，始得謂為「眷舍」，其於
        申請得系爭同意書後，復於68年間向北市銀辦理國宅貸
        款購買莒光新城國宅一戶，則前開莒光新城國宅顯非「
        由公款所建，及產權屬於國（公）有，分由各軍種單位
        管理或指定其所屬單位代管者」或「由公款所建產權屬
        國（公）有或奉准撥地自費興建者」之要件，自不符合
        配兩眷舍之要件等情為主張。經查：
        (1)按「凡以前奉准在眷村範圍內公有土地上，自費建築
          之眷舍有案者，房屋歸房主所有，但不准出租頂讓非
          軍人，或擅自出租他人經營工商業，建地不准出賣及
          作租押處分，將來國軍營地變更用途處理時，應配合
          實施，不得異議。前項自願申請劃撥供營地自費建築
          房舍者，不再配舍及辦理輔導貸款購宅。」在臺軍眷
          處理辦法第154 條定有明文。準此以言，經奉准在眷
          村範圍內公有土地上，自費建築之眷舍有案者（即撥
          地自建），房屋歸房主所有，惟仍列為被告所管理，
          而屬眷舍，是在臺軍眷處理辦法第123 條應僅為原則
          性之規定，應不排除仍有例外規定之存在，否則應不
          會有上開同辦法第154 條之規定，縱房屋之產權屬眷
          戶所有，惟仍不排除其仍列為被告所管理而屬眷舍，
          房舍產權之歸屬誠與眷舍之認定無涉。
        (2)原告購得莒光新城，其配售資格須依在臺軍眷處理辦
          法第39條規定，以國軍現役有眷無舍官兵之身分，申
          請輔導購宅，一人以一次一戶為限，經其所屬單位報
          請軍種及被告核定，方得獲價購該住宅之資格，嗣後
          冊列人員不得再享有配舍及輔導購宅權益，亦不得報
          請棄權、轉讓、互換。次依68年9 月15日國防部（68
          ）勁邵字第13248 號令主旨之記載可知，莒光新城國
          宅為被告於68年間配貸予眷戶，而依其附件之配貸名
          冊所示，原告亦在本次配貸眷戶之列，又其主旨既表
          示「各軍種列管單位對所屬冊列人員應即建立眷舍資
          料卡並分送各配貸戶權責單位」等情，足見莒光新城
          確實為67年修正公布之在臺軍眷處理辦法或現行有效
          軍眷作業要點所稱之「貸款購宅」所購得之「眷舍」
          ，否則焉有建立「眷舍資料卡」作為管理使用之餘地
          。至於原告主張其係依國宅條例申請貸款，係因莒光
          新城適用國宅條例，配戶享有國宅條例規定之權利與
          義務，並由被告總務局直接輔導管理所致（見上開令
          說明第二項所載），即原告申請國宅條例貸款獲准，
          實係政府照顧軍眷生活之意旨，為使獲配國宅眷舍之
          軍眷得以優惠低利貸款作為購屋價金之來源，殊不得
          因果倒置，以原告得依國宅條例申請貸款獲准，即得
          謂其申請配購資格之在臺軍眷處理辦法相關規定不顧
          ，進而謂其所配購莒光新城並非眷舍之依據，是原告
          主張莒光新城並非眷舍，是其並不符合「配兩眷舍」
          要件等情，亦與證據及事實不符，而無可採。
        (3)綜上，本件原告於63年間獲前工兵署所核發系爭同意
          書，在系爭土地上自費興建系爭眷舍，使用至今，依
          當時有效之軍眷處理辦法（51年12月31修正公布）第
          102 條第1 項規定，該自費在公地整修之房舍，視為
          營產管理，自屬眷舍。原告獲配系爭眷舍後，再於68
          年間申購莒光新城眷舍，經被告令准並享有專用補助
          國宅貸款，即屬重複受配軍眷眷舍，與當時有效之軍
          眷處理辦法（67年9 月9 日修正公布）第137 條揭示
          之「一戶一舍」配舍原則有違，且原告已配舍再申請
          輔導貸款購買莒光新城眷舍，亦違反同辦法第142 條
          規定，顯屬違法。
    (三)繼按「授予利益之合法行政處分，有下列各款情形之一者
      ，得由原處分機關依職權為全部或一部之廢止：．．．」
      、「前條之廢止，應自廢止原因發生後二年內為之。」行
      政程序法第123 條、第124 條分別規定甚明。惟合法行政
      處分，於有行政程序法第123 條第1 款至第5 款之情形發
      生時，被告得依職權予以廢止，但基於維護法律秩序之安
      定性，其行使此項廢止權限，有時間上的限制，亦即應自
      「廢止原因發生後二年內為之」。經查，原告於獲得工兵
      署核發系爭同意書並興建系爭眷舍後，復獲配莒光新城眷
      舍，是原告已發生重複獲配眷舍之情形，業已認定如前，
      被告既依軍眷處理辦法第拾壹、二(一)之規定擇一收回先配
      之系爭眷舍，因而作成「註銷系爭同意書，並收回國有土
      地」之原處分（本院卷第30頁），核原處分之性質，自係
      屬廢止發生在前之核發系爭同意書中配住系爭眷舍之合法
      授益行政處分。經查，本件原告於63年間經工兵署核准撥
      地興建系爭眷舍，係一合法之授益處分，被告以原告事後
      另核配莒光國宅眷舍為由，而依軍眷處理辦法第拾壹、二
      (一)之規定，於98年8 月6 日以原處分廢止該授益處分，自
      應依前開行政程序法之規定為之。惟查，原告係於68年間
      即重複獲配莒光新城眷舍，則該廢止原因（重複獲配眷舍
      行為）發生於68年間，且一完成重配眷舍，其行為即屬完
      成，至遲應於行政程序法施行後2 年內為廢止之處分；則
      被告以原處分（98年8 月6 日）廢止授益處分，註銷原告
      系爭土地使用權同意書時，顯已逾2 年之除斥期間；縱認
      被告係依被告於93年5 月14日公布之軍眷作業要點相關規
      定為原處分，則至遲亦應於軍眷作業要點公布後2 年逾除
      斥期間。被告雖抗辯：原告重複配舍違規情事迄原處分作
      成之時仍持續存在，而非屬已終結之事實狀態，且現行軍
      眷作業要點仍禁止此違規情事並明定應收回所配眷舍，是
      依最高行政法院91年度3 月份庭長法官聯席會議決議及本
      院92年度訴字第3728號判決之意旨，被告非不得依據現行
      軍眷作業要點之規定，將原告配住之眷舍居住權予以註銷
      ，而難謂逾越行政程序法第124 條之廢止除斥期間等情，
      惟核最高行政法院91年度3 月份庭長法官聯席會議決議，
      係在闡釋法律適用是否溯及既往之問題，至於被告引用本
      院92年度訴字第3728號判決中「以其他變相方法由他人使
      用房屋得撤銷眷舍居住權收回眷舍之規定，乃該作業要點
      所增訂，原告將系爭眷舍轉讓他人交付他人使用，確已違
      反該規定，且迄今仍持續並未中斷，未逾二年之廢止期間
      ，被告自得另行依據該規定行使廢止（撤銷）原告眷舍之
      居住權。」等文字，則係該案被告之主張，惟並未為該案
      判決所採用（詳參92年度訴字第3728號判決理由欄第七項
      所載），均不得為本件被告有利之證明。綜上以觀，被告
      廢止授益處分，註銷原告系爭土地使用權同意書，依上開
      說明及行政程序法第124 條之規定，顯已逾廢止之二年期
      間，於法有違。原告主張原處分之廢止已逾廢止之二年期
      限，自屬有據。
五、綜上所述，本件被告以原告重複獲配眷舍，乃於98年8 月6
    日依軍眷作業要點第拾壹、二(一)之規定，註銷原告系爭土地
    使用權同意書，其授益處分廢止權之行使因已逾行政程序法
    第12 4條所定之2 年期間，於法有違，訴願決定未予糾正，
    亦有未合。原告起訴執以指摘，尚非全無理由，爰將原處分
    及訴願決定均予撤銷，以資適法。
六、本件事證已臻明確，兩造其餘主張及證據經本院審酌後，核
    與本判決所得心證及結果不生影響，毋庸逐一論述，附此敘
    明。
七、據上論結，本件原告之訴為有理由，爰依行政訴訟法第98條
    第1 項前段，判決如主文。
中　　華　　民　　國　　100　 年　　4　　 月　　21　　日
                       臺北高等行政法院第三庭
                               審判長法  官　   許瑞助
                                   　法  官     林玫君
                                     法  官　   劉穎怡
上為正本係照原本作成。
如不服本判決，應於送達後20日內，向本院提出上訴狀並表明上
訴理由，如於本判決宣示後送達前提起上訴者，應於判決送達後
20日內補提上訴理由書（須按他造人數附繕本）。
中　　華　　民　　國　　100　 年　　4　　 月　　21　　日
                                     書記官     吳芳靜